---
title: 'Questão 2'
author: 'Wagner Martins de Lima Filho'
email: 'martinswagner021@gmail.com'
date: 09/11/2023
lang: 'pt-br'

output: 
  # To install these output formats, run
  #   install.packages("devtools")
  #   devtools::install_github("fnaufel/fnaufelRmd")
  fnaufelRmd::html_report:
    []
---

```{r setup, echo=FALSE, include=FALSE}
knitr::opts_chunk$set(message=FALSE)

if (!require('devtools'))
  install.packages('devtools', repos = "http://cran.us.r-project.org", verbose=FALSE)

if (!require('fnaufelRmd'))
  devtools::install_github("fnaufel/fnaufelRmd")

pacotes <- c(
  'conflicted',
  'janitor',
  'kableExtra',
  'knitr',
  'latex2exp',
  'sessioninfo',
  'summarytools',
  'tidyverse'
)

instalar_se_preciso <- function(x) {

  if (!require(x, character.only = TRUE))
    install.packages(x, repos = "http://cran.us.r-project.org", verbose=FALSE)

}

invisible(sapply(pacotes, instalar_se_preciso))

conflicts_prefer(dplyr::filter)
```

Primeiramente vamos definir nossos valores iniciais importantes
```{r}
media <- 4
amostra <- rpois(60, media)
```

Agora que já obtemos a amostra da distribuição de Poisson, podemos criar a função para manipular nossas informações
```{r}
testar <- function(amostra, atendidos) {
  fila <- numeric(length = length(amostra))
  clientes <- 0

  for (i in seq_along(amostra)) {
    clientes <- clientes + amostra[i] - atendidos
    clientes <- max(0, clientes)
    fila[i] <- clientes
  }
  
  return(fila)
}
```
Desta forma poderemos gerar com a distribuição de Poisson e simular a saída constante média de 4 clientes por minuto, conseguindo assim monitorar a fila que se encontra no caixa.


Daí obtemos o primeiro gráfico:
```{r}
fila <- testar(amostra, 4)

plot(1:60, fila, 'l', xlab = 'Minuto', ylab = 'Clientes',
     main = 'Simulação com Média de 4 Clientes por Minuto')
```

E o segundo para a opção de 5 clientes por minuto, porém com a capacidade de 4 por minuto:
```{r}
amostra <- rpois(60, 5)

fila <- testar(amostra, 4)

plot(1:60, fila, 'l', xlab = 'Minuto', ylab = 'Clientes',
     main = 'Simulação com Média de 5 Clientes por Minuto')
```
Desta forma podemos concluir que o caixa estará sempre acumulando clientes na fila e essa simulação nos permite analisar como lidar com a situação. Possivelmente incrementando a quantidade de clientes atendidos por minuto a fim de amenizar a sobrecarga causada.

