---
title: 'Questão 3'
author: 'Wagner Martins de Lima Filho'
email: 'martinswagner021@gmail.com'
date: 23/11/2023
lang: 'pt-br'

output: 
  # To install these output formats, run
  #   install.packages("devtools")
  #   devtools::install_github("fnaufel/fnaufelRmd")
  fnaufelRmd::html_report:
    []
---

```{r setup, echo=FALSE, include=FALSE}
knitr::opts_chunk$set(message=FALSE)

if (!require('devtools'))
  install.packages('devtools', repos = "http://cran.us.r-project.org", verbose=FALSE)

if (!require('fnaufelRmd'))
  devtools::install_github("fnaufel/fnaufelRmd")

pacotes <- c(
  'conflicted',
  'janitor',
  'kableExtra',
  'knitr',
  'latex2exp',
  'sessioninfo',
  'summarytools',
  'tidyverse'
)

instalar_se_preciso <- function(x) {

  if (!require(x, character.only = TRUE))
    install.packages(x, repos = "http://cran.us.r-project.org", verbose=FALSE)

}

invisible(sapply(pacotes, instalar_se_preciso))

conflicts_prefer(dplyr::filter)
```




Iniciamos com os parâmetros que obtivemos no enunciado sobre a distribuição normal para o Brasil:

$$
 \mu_B=1,73 \text{ e } \sigma_B=0,07
$$
Assim como para a Holanda:
$$
 \mu_H=1,84 \text{ e } \sigma_H=0,08
$$
Desta forma:
$$
E(B) = 1,73 \text{ e } E(H) = 1,84
$$
$$
\because D = H - B \therefore E(D) = E(H) - E(B) = 0,11
$$

Calculando a variância de D que é dado pela soma das variâncias de $B$ e $H$:

$$
\sigma^2(D) = \sigma^2(D) + \sigma^2(H) = 0,0049 + 0,0064 = 0,0113
$$

Agora, calculamos o desvio padrão:

$$
\sigma = \sqrt{0,0113} = 0,106301
$$

Agora, encontraremos o fator exponencial para substituir na função de densidade:

$$
\frac{x-\mu}{\sigma} = \frac{E(H)-E(B)}{\sigma} = \frac{0,11}{0,106301} = 1,0348
$$

Desta forma determinamos a probabilidade através do complemento da probabilidade dada pela área debaixo da curva de densidade de probabilidade, ou seja:
$$
1 - P(H-B) = 
1 - \int_{1,0347}^0\frac{1}{\sigma\sqrt{2\pi}}e^{-\frac{1}{2}(\frac{x-\mu}{\sigma})^2}dx = 0,15038177
$$

O quê por sua vez pode ser verificado através da seguinte simulação:

```{r}
mu_br <- 1.73
sigma_br <- .07

mu_hl <- 1.84
sigma_hl <- .08
```

Então, criaremos os dois vetores $B$ e $H$ que representarão uma amostra tomada de acordo com a distribuição normal de $\mu_B=1,73$ e $\sigma_B=0,07$, assim como $\mu_H=1,84$ e $\sigma_H=0,08$ respectivamente.

```{r}
N = 1e7
B = rnorm(N, mu_br, sigma_br)
H = rnorm(N, mu_hl, sigma_hl)
D = H-B
```
Sabe-se que $D$ representa a diferença de altura entre elementos de $H$ e $B$. Portanto, contabilizaremos os elementos em que a altura seja $x<y \mid x \in H, y \in B$, ou seja $x \in D \mid x<0$. Tendo isso em mente efetuamos a divisão pelo tamanho do conjunto que foi denominado `N` e obteremos proporção de Brasileiros maiores que Holandeses.
```{r}
length(D[D<0])/N
```