---
title: 'Medidas e probabilidades'
subtitle: 'Lista avaliativa 2a -- Probabilidade e Estatística -- 2023.2'
author: 'Wagner Martins de Lima Filho'
email: 'wagnerm@gmail.com'
date: '`r format(Sys.Date(), "%d/%m/%Y")`'
lang: 'pt-br'

output: 
  # To install these output formats, run
  #   install.packages("devtools")
  #   devtools::install_github("fnaufel/fnaufelRmd")
  fnaufelRmd::html_report:
    []
---

```{r setup, echo=FALSE, include=FALSE}
knitr::opts_chunk$set(message=FALSE)

if (!require('devtools'))
  install.packages('devtools', repos = "http://cran.us.r-project.org", verbose=FALSE)

if (!require('fnaufelRmd'))
  devtools::install_github("fnaufel/fnaufelRmd")

pacotes <- c(
  'conflicted',
  'janitor',
  'kableExtra',
  'knitr',
  'latex2exp',
  'sessioninfo',
  'summarytools',
  'tidyverse',
  'RcppAlgos'
)

instalar_se_preciso <- function(x) {

  if (!require(x, character.only = TRUE))
    install.packages(x, repos = "http://cran.us.r-project.org", verbose=FALSE)

}

invisible(sapply(pacotes, instalar_se_preciso))

conflicts_prefer(dplyr::filter)
```

# Denominador $n-1$ na variância amostral
Sabe-se que a variância amostral é dada por:
$$
\sigma^2 = \frac{\sum_i (x_i - \bar x)^2}{n-1}
$$
Desta forma faremos a função `varpop` que irá calcular, com base na fórmula acima, exceto quanto ao denominador que será $n$, a variância da população passada através de um vetor numérico

```{r}
varpop <- function(pop) {
  sqrt((var(pop)*(length(pop)-1))/length(pop))
}
```
Testaremos o valor com a população pequena do enunciado:
```{r}
populacao <- c(1,4,10,15)
varn <- varpop(populacao)
varn
```
Criando todas as permutações, iremos calcular os respectivos itens para os denominadores $n-1$ e $n$.
```{r}
pop <- permuteGeneral(populacao, 3,repetition=TRUE)

vet1 <- apply(pop, 1, varpop)

raiz_sigma <- function(x) {
  sqrt(var(x))
}
vet2 <- apply(pop, 1, raiz_sigma)
```
## Usando $n$ como denominador na variância amostral:

* Verifique quantas destas variâncias são [menores ou iguais]{.hl} à variância populacional.
```{r}
length(vet1[vet1<=varn])
```
* Verifique quantas são maiores.
```{r}
length(vet1[vet1>varn])
```
* Calcule a média das variâncias obtidas.
```{r}
mean(vet1)
```
  
* O resultado é maior ou menor do que a variância populacional?
  
  Menor, o quê é esperado por conta de ter um denominador de maior valor.
    
* Conclusão: Usar n no denominador da variância amostral superestima ou subestima a variância da população?
  
  Subestima, pois em relação à variância populacional a grande maioria de vezes tem-se um valor inferior ao original e que representaria um comportamento diferente do esperado.
    
## Usando $n−1$ como denominador na variância amostral:

  * Verifique quantas destas variâncias são [menores ou iguais]{.hl} à variância populacional.
```{r}
length(vet2[vet2<=varn])
```
  * Verifique quantas são maiores.
```{r}
length(vet2[vet2>varn])
```
  * Calcule a média das variâncias obtidas.
```{r}
mean(vet2)
```
  
  * O resultado é maior ou menor do que a variância populacional?
  
    Menor.
    
  * Conclusão:
  
    Apesar de obter um valor inferior à variância populacional, este apresentou um comportamento mais próximo da realidade, o quê também pode ser explicado pela forma em que foram realizadas as permutações com apenas 3 itens, o quê dependendo do caso, poderia trazer alguma instabilidade.
  
  
# Pessoas Canhotas

Em relação ao grupo de pessoas escolhidas:

**1. Qual é a probabilidade de nem todas as pessoas do grupo serem canhotas?**
  
  Pode-se calcular pensando no inverso da probabilidade de serem todas canhotas.
  
$$P(C_t) = 0.12^{100}$$

$$P(\lnot C_t) = 1-P(C_t)$$

$$P(\lnot C_t) = 1-0.12^{100} \approx 1$$
  O quê pode ser verificado através da grande simulação:
```{r prob}
testar <- function() {
  test <- sample(c('d', 'c'),100,TRUE, c(88,12))
  
  length(test[test=='d']) > 0
}


res <- replicate(100000, testar())
mean(res)
```
**2. Qual é a probabilidade de haver no máximo 75 pessoas destras no grupo?**
```{r}
sum(dbinom(0:75, 100, 0.88))
```
 O quê pode ser verificado através do exemplo:
```{r}

testar <- function() {
  test <- sample(c('d', 'c'),100,TRUE, c(88,12))
  
  length(test[test=='d']) <= 75
}


res <- replicate(100000, testar())
mean(res)

```

**3. Qual é a probabilidade de a maioria (pelo menos metade mais uma) das pessoas do grupo serem destras?**
```{r}
sum(dbinom(51:100, size = 100, prob = 0.88))
```
  O quê pode ser verificado pelo exemplo:
```{r}

testar <- function() {
  test <- sample(c('d', 'c'),100,TRUE, c(88,12))
  
  length(test[test=='d']) > 50
}


res <- replicate(100000, testar())
mean(res)


```
